【裁判字號】    99,訴,366
【裁判日期】    991231
【裁判案由】    撤銷買賣行為
【裁判全文】
臺灣雲林地方法院民事判決               99年度訴字第366號
原      告  雲林縣崙背鄉農會
法定代理人  廖木河
訴訟代理人  李月秋
            吳聰億  律師
被      告  林蔡鏡
訴訟代理人  林昭南
被      告  許金針
訴訟代理人  洪金山
上列當事人間請求撤銷買賣行為事件，本院於民國99年12月20日
言詞辯論終結，判決如下：
    主      文
被告就附表所示土地，於民國九十五年六月二日，所為買賣行為
及所有權移轉登記行為，均應予撤銷。
被告許金針應將關於附表所示之土地，於民國九十五年六月二日
以買賣為原因，並以總面積三九七三平方公尺、權利範圍一百分
之廿四，經雲林縣西螺地政事務所以九十五年螺資地字第三三八
七○號所為之所有權移轉登記予以塗銷，並將附表所示之土地回
復為被告林蔡鏡所有。
訴訟費用由被告負擔。
    事實及理由
壹、程序方面：
    按訴狀送達後，原告不得將原訴變更或追加他訴，但被告同
    意者，不在此限；又被告於訴之變更或追加無異議，而為本
    案之言詞辯論者，視為同意變更或追加，民事訴訟法第255
    條第1 項第1 款、第2 項定有明文。本件原告於訴狀送達後
    ，因漏未就所主張被告間就如附表所示土地之買賣行為係通
    謀虛偽意思表示，為何聲明，故於民國（下同）99年8 月31
    日具狀追加先位聲明，確認渠等間之買賣行為無效，及請求
    塗銷如附表所示土地之所有權移轉登記；嗣同年9 月21日又
    另具狀撤回上開先位聲明，均經被告於訴之變更或追加無異
    議，而為本案之言詞辯論，即視為同意變更或追加，應予准
    許。
貳、實體方面：
一、原告起訴主張：
  (一)被告林蔡鏡分別於84年10月23日、85年6 月1 日邀同訴外人
    洪金山為連帶保證人，向原告各借款新台幣（下同）5,000,
    000 元，嗣被告林蔡鏡未依約還款，前經原告向鈞院聲請拍
    賣上開債權設定抵押之擔保品後，仍不足清償，合計被告林
    蔡鏡尚積欠原告本金5,381,809 元，及依約計算之利息、違
    約金。
  (二)詎料，原告因金檢業務被糾正後，於99年3 月間調閱系爭土
    地之土地登記簿謄本、地政事務所之異動索引後，竟獲悉被
    告林蔡鏡業已於95年6 月2 日以買賣為原因，將其所有如附
    表所示土地移轉登記予被告許金針。
  (三)茲因被告2 人為妯娌關係，且訴外人洪金山除為被告許金針
    之配偶外，亦為被告林蔡鏡之連帶保證人，是渠等買賣上開
    土地，實係為避免如附表所示土地遭債權人查封，故藉買賣
    名義將系爭土地移轉登記，屬無償行為而有害原告之上開債
    權；且縱認被告2 人間之買賣為有償行為，被告於買賣時亦
    應明知該行為有害於原告之上開債權，是原告依民法第244
    條第1 項或第2 項之規定，均得請求撤銷被告間之買賣行為
    及所有權移轉登記行為，並請求塗銷如附表所示土地之所有
    權移轉登記云云，爰為此提起本訴。
  (四)聲明：
    1.被告就如附表所示土地，於95年6 月2 日所為買賣之債權
      行為，及同日所為所有權移轉登記之物權行為，均應予撤
      銷。
    2.被告許金針應將如前項土地，於上開期日以買賣為原因，
      經西螺地政事務所以95年螺資地字第33870 號所為之所有
      權移轉登記予以塗銷，並回復為被告林蔡鏡所有。
二、被告答辯稱：
  (一)被告林蔡鏡患有高血壓、糖尿病及中風，且為中度殘障而行
    動不便，是無謀生能力，而名下不動產亦經法院全部拍賣完
    畢，僅餘如附表所示土地及一些零星道路用地，因遭訴外人
    台灣土地開發股份有限公司（下稱台開公司）委託名陽法律
    事務所追討債務，無力償還，始於95年間拜託被告許金針買
    受如附表所示土地以償還債務，非詐害行為。
  (二)而原告因如附表所示土地當時為持分狀態，拍賣不易未繼續
    執行，是被告許金針於買受如附表所示土地前，既曾調閱土
    地謄本查無他項登記，且被告林蔡鏡亦僅告知係為償還台開
    公司之債務，是被告許金針對原告與被告林蔡鏡間之債權債
    務關係並不知情。
  (三)又被告許金針買受如附表所示土地，係於被告林蔡鏡與台開
    公司協商完畢後，先由訴外人即被告許金針女兒洪嘉鳳匯款
    224,984 元至台開公司代為清償該筆債務，再提領現金320,
    000 元清償剩餘價金，有提匯款資料為證，足證如附表所示
    土地之移轉有對價關係。
  (四)況原告僅以被告2 人間有妯娌關係，而訴外人即被告許金針
    之配偶洪金山為被告林蔡鏡前揭借款之連帶保證人等情為由
    ，即主張渠等為通謀虛偽意思表示及詐害行為，亦未舉證證
    明被告許金針知悉原告與被告林蔡鏡間有債權債務關係，原
    告主張為無理由。
  (五)聲明：駁回原告之訴。
三、兩造爭執及不爭執之事實：
  (一)不爭執之事實：
    1.被告林蔡鏡邀同訴外人洪金山為連帶保證人，分別於84年
      10月23日、85年6 月1 日向原告借款，借貸金額均為5,00
      0,000 元，迄今尚未清償完畢，共積欠本金5,381,809 元
      及利息、違約金等情，有原告所提出本院94年8 月31日雲
      院瑜94執辛字第288 號、97年12月16日雲院明97執丁字第
      31112 號債權憑證影本各1 份，及統一農貸借據影本2紙
      附卷（詳卷第66~70頁）可按。
    2.訴外人即被告許金針之女兒洪嘉鳳，於95年8 月17日自伊
      所有設於崙背郵局之帳戶（帳戶號碼為：000 00000 000
      00000001 ）匯款224,984 元至被告林蔡鏡於台開公司之
      存款帳戶（帳戶號碼為：000 00000000000000），以清
      償被告林蔡鏡對台開公司之債務，並免除訴外人林昭男（
      即蔡嘉男）就該筆債務之連帶保證責任等情，有洪嘉鳳上
      開帳戶存摺明細節影本，及台灣土地開發股份有限公司之
      債務清償證明書影本、99年11月19日99財務處字第001986
      號函在卷（詳卷第47、48頁，第50頁，第116 頁）可稽。
    3.訴外人洪嘉鳳曾於96年4 月16日自伊所有上開郵局帳戶領
      款320,000 元之事實，亦有上開存摺明細節影本在卷（詳
      卷第49頁）可查。
    4.如附表所示之土地（下稱系爭土地），於被告2 人於95年
      6 月2 日為移轉登記時，該地號土地面積為3973平方公尺
      ，被告林蔡鏡與訴外人為分別共有，被告林蔡鏡之權利範
      圍為100 分之24，換算面積為953.52平方公尺（計算式：
      3,973 ×0.24＝95 3.52 ），嗣被告2 人為移轉登記後，
      被告許金針旋於95年8 月16日與原土地共有人辦理土地分
      割，被告許金針取得之土地面積即為953.52平方公尺全部
      等情，有原告所提出之土地登記簿謄本等在卷可憑；參以
      被告許金針於95年6 月2 日被告兩人未移轉系爭土地前，
      即在分割（後）取得之系爭土地位置上有未辦保存登記之
      建物，足認兩造所爭執之系爭土地，分割前後具有明確之
      同一性。
  (二)爭執之事項：
    1.原告主張：依據民法244 條第1 項：被告二人所為系爭土
      地移轉登記係屬無償行為，是否有理由？
    2.如被告二人所為係屬無償行為，是否有害及原告之債權？
    3.原告主張依據民法244 條第2 項，被告二人所為之系爭買
      賣及土地移轉行為，債務人即被告林蔡鏡明知其行為有損
      原告之權利，是否有理由？
    4.原告主張被告許金針於系爭買賣行為及土地移轉登記時，
      亦知被告二人的行為有害及原告的權利。
    5.原告請求命被告許金針辦理系爭所有權移轉登記之塗銷，
      並回復登記為被告林蔡鏡所有，是否有理由？
四、得心證之理由：
  (一)本件兩造所爭執【雲林縣崙背鄉○○段1135地號】土地之所
    有權變動經過為：
    1.被告林蔡鏡於95年6 月1 日將其所有坐落雲林縣崙背鄉○
      ○段1135地號、面積3,973 平方公尺、權利範圍100 分之
      24土地，以買賣為原因，向雲林縣西螺地政事務所申請移
      轉登記予被告許金針，經該所以95年螺資地字第033870號
      收文，並於同年6 月2 日辦理登記完畢之事實，有土地登
      記申請書、土地建築改良物買賣所有權移轉契約書等件影
      本在卷（詳卷第24~28頁）可查。
    2.嗣被告許金針就其所取得上開土地應有部分，與訴外人即
      土地共有人林相江、林宗儒，向雲林縣西螺地政事務所申
      請共有物分割，經該地政事務所於95年8 月16日辦理登記
      完畢，由被告許金針取得雲林縣崙背鄉○○段1135地號、
      面積953.52平方公尺、權利範圍全部之土地，即本件如附
      表所示之系爭土地等情，則有系爭土地之土地登記第一類
      謄本（地號全部）1 紙，及雲林縣崙背鄉○○段1135-1地
      號土地之土地登記第二類謄本（地號全部）、雲林縣西螺
      地政事務所《異動索引》（網路版）等件影本附卷（詳卷
      第32頁，第74~77頁）可稽。
    3.承上，本件被告2 人間既係就坐落雲林縣崙背鄉○○段11
      35地號未分割前（總面積3973平方公尺、權利範圍100 分
      之24）之土地為買賣及移轉行為，原告起訴聲明則因系爭
      土地已經分割，乃就被告許金針所有坐落於雲林縣崙背鄉
      ○○段1135地號（面積953.52平方公尺、權利範圍全部）
      之土地為爭執，雖相關資料、數據之記載方式有異，惟此
      乃因土地分割所致，然被告所有之土地之地號，【分割前
      、後均無不同】，且被告管理使用之土地位置，亦因地上
      本即有被告許金針所有之建物等情，自始即特定；因之，
      在原告所主張之系爭土地，既係源自【相同地號】之土地
      所分割，且被告對原告主張之原因事實亦無爭執，而為本
      案之言詞辯論，則本院自應就被告間就坐落雲林縣崙背鄉
      ○○段1135地號如附表所示土地（下稱系爭土地），所為
      法律行為是否有原告所主張等情事，為判斷之依據。
  (二)按民法第二百四十四條之撤銷權，依同法第二百四十五條前
    段規定，自債權人知有撤銷原因時起，一年間不行使而消滅
    。且上開法定期間為除斥期間，其時間經過時權利即告消滅
    。是此項除斥期間有無經過，縱未經當事人主張或抗辯，法
    院亦應先為調查認定，以為判斷之依據，亦有最高法院85年
    台上字第1941號判例意旨可資參照。經查，本件被告間就系
    爭土地所為買賣行為之登記日期為95年6 月2 日，原告則係
    於99年2 月28日接受行政院金融監督管理委員會金融業務檢
    查，經查有被告林蔡鏡等人之轉銷呆帳6 年以上，未向稅捐
    單位查調借、保人所得、財產資料，以為再次追索債權之參
    考後，始發現被告間移轉系爭土地之情事，並於同年8 月20
    日即向本院提起本件訴訟等情，有行政院金融監督管理委員
    會金融業務檢查通知、檢查意見主要內容表、崙背鄉農會信
    用部業務缺失改善情形報告表、土地登記第二類謄本（地號
    全部，列印時間為99年7 月6 日）、雲林縣西螺地政事務所
    《異動索引》（網路版，列印時間為99年3 月26日）等件影
    本，及原告之起訴狀乙份在卷（詳卷第1 、2 頁，第71~77
    頁）可稽，且為被告所不爭執，是原告提起本訴自尚未逾前
    開法定之除斥期間，合先敘明。
  (三)次按債務人所為之無償行為，有害及債權者，債權人得聲請
    法院撤銷之。債務人所為之有償行為，於行為時明知有損害
    於債權人之權利者，以受益人於受益時亦知其情事者為限，
    債權人得聲請法院撤銷之。民法第244 條第1 項、第2 項分
    別定有明文。而所謂「有害及債權」或「有損害於債權人之
    權利」，係謂因債務人減少財產或增加債務之行為，致債權
    陷於清償不能、困難或遲延之狀態。又「債務人所有之財產
    除對於特定債權人設有擔保物權外，應為一切債務之總擔保
    ，故債務人明知其財產不足清償一切債務，而竟將財產出賣
    於人，及受益人於受益時亦知其情事者，債權人即得依民法
    第二百四十四條第二項之規定，聲請法院撤銷。此項撤銷權
    之效力，不特及於債權行為，即物權行為亦無例外。」則有
    最高法院48年台上字第1750號判例意旨可資參照。
  (四)本件被告2 人固始終以渠等間移轉系爭土地係基於95年間成
    立之買賣契約，且被告許金針業已委由訴外人即其女兒洪嘉
    鳳先匯款224,983 元至訴外人台開公司之帳戶代為清償被告
    林蔡鏡之債務，再由洪嘉鳳提領現金320,000 元支付其餘買
    賣價金完畢，自非無償行為等語資為抗辯，並提出訴外人洪
    嘉鳳所有上開設於崙背郵局帳戶之存摺明細節影本，及訴外
    人台開公司之債務清償證明書影本為據，惟查：
    1.按稱買賣者，謂當事人約定一方移轉財產權於他方，他方
      支付價金之契約。當事人就標的物及其價金互相同意時，
      買賣契約即為成立。民法第345 條定有明文。而當事人主
      張有利於己之事實者，就其事實有舉證之責任，民事訴訟
      法第277 條前段亦有明定。且主張法律關係存在之當事人
      ，須就該法律關係發生所須之特別要件，負舉證責任，則
      有最高法院48年台上字第887 號判例意旨足供參考。準此
      ，主張有買賣關係存在之當事人，自須就買賣關係發生所
      須具備之特別要件即買賣標的物及價金意思表示互相一致
      負舉證之責任，若僅證明有買賣之標的物意思表示互相一
      致，未證明買賣價金之合意者，尚不能認為有買賣關係存
      在。
    2.本件被告迄今仍未能提出「買賣契約書」供本院審酌，且
      被告雖自承買賣價金為550,000 元，然參照上開被告向雲
      林縣西螺地政事務所辦理所有權移轉登記時所提出之土地
      建築改良物買賣所有權移轉契約書，買賣價款總金額係記
      載為715, 140元乙情，則被告2 人就系爭土地之買賣價金
      是否達成合意乙節，實容有疑問。
    3.而訴外人洪嘉鳳有匯款224,983 元至訴外人台開公司以清
      償被告林蔡鏡之債務，及提領現金320,000 元之事實，雖
      有被告所提出之上開存摺明細節影本、債務清償證明書影
      本作為憑據；然一般匯、提款之原因、目的甚多，非僅僅
      有給付買賣價金之功能，亦有可能係因贈與、消費借貸、
      合夥投資等等原因、事由而進行匯款行為，是單憑匯、提
      款紀錄，尚難遽認被告間有就系爭土地成立買賣契約之事
      實存在。
    4.又被告固稱訴外人洪嘉鳳所提領給付之上開現金，已用於
      被告林蔡鏡之醫療費及生活費云云，然被告面對原告之質
      疑時，迄未能就如何受領及使用上開款項乙節，舉證以實
      其說，空言主張其前有交付、受領洪嘉鳳所交付上開數額
      之現金，參以被告林蔡鏡之身心狀況，難認有保管、理財
      之能力，被告所為辯詞，既無相關佐證，尚難採信。
    5.況查，依被告所提出訴外人洪嘉鳳上開存摺之交易明細觀
      之，伊於95年8 月17日提轉匯兌224,984 元後，帳戶既仍
      有餘額【320,330 元】，而訴外人洪嘉鳳自匯款予台開公
      司後（即95年8 月17日），直至96年4 月16日提領【320,
      000 元】前，復均無提領使用上開帳戶內存款之紀錄，則
      被告林蔡鏡於買賣契約成立後，如確因本身中風無謀生能
      力，需支付醫藥費及生活費，在訴外人洪嘉鳳資力尚且充
      足之情況下，何以被告許金針遲至96年4 月16日即約8 個
      月後，始要求洪嘉鳳提領上開現金清償買賣價金？是被告
      此部分之抗辯，亦無可取。
    6.此外參以，被告林蔡鏡之配偶即訴外人林振（已歿）為訴
      外人洪金山之胞兄，而訴外人林昭南（更名前為「蔡嘉男
      」），為洪金山與被告許金針所生，並由被告林蔡鏡單獨
      收養，又訴外人洪嘉鳳為被告許金針之女兒，實為訴外人
      林昭南之胞姊等情，有被告林蔡鏡之戶籍登記簿，及其等
      之戶籍謄本等件影本在卷（詳卷第39~44 頁）可查，足見
      被告2 人與上開訴外人間之關係不可謂不親密，則原告質
      疑被告林蔡鏡係為避免名下財產受強制執行，利用原拍賣
      程序終結撤銷查封機會，無償將系爭土地所有權移轉予被
      告許金針，依上各情觀之，尚非無據。
    7.至被告林蔡鏡為19年7 月27日出生，現年81歲，且於70歲
      中風，迄今行動不便，須以輔助器材移動行走，又其自承
      名下財產已不足清償所負債務等情，為兩造所不爭執，亦
      有被告林蔡鏡之中華民國國民身分證影本（詳卷第29頁）
      可查，並經本院於99年10月8 日會同兩造至其住處即系爭
      土地勘驗及詢問被告林蔡鏡本人相關案情，有上開期日之
      勘驗筆錄及現場照片2 幀在卷（詳卷第82~86 頁）為佐，
      ，則被告林蔡鏡無償將系爭土地所有權移轉並登記予被告
      許金針後，致自身所負債務陷於清償不能、困難或遲延之
      狀態，確實有害及原告之上開債權。
    8.依前所述，本件被告間就系爭土地所為買賣之債權行為及
      所有權移轉登記之物權行為，既屬無償行為，且有害及原
      告之債權，則原告訴請撤銷被告間就系爭土地所為之無償
      行為及所有權移轉行為，依首揭規定及說明，自屬有據，
      應予准許。
  (五)縱認被告林蔡鏡係基於買賣契約而移轉系爭土地予被告許金
    針，並非無償，然查：
    1.被告主張系爭土地之買賣價金係參考本院拍賣價，約在45
      0,000 元到500,000 元之間等語，迄今未提出何事證為佐
      ，空言主張買賣係依照合理市價，難認有據。而系爭土地
      前經本院執行處以89年度執字第7045號執行事件強制執行
      ，於90年9 月24日行第一次拍賣時，最低拍賣價格為1,43
      1,000 元之事實，則有本院90年8 月27日雲院祺民執甲決
      字第89-7045 號拍賣公告在卷（詳卷第33、34頁）可按，
      復據本院調卷審閱，並於99年12月20日言詞辯論時，當庭
      提示兩造，兩造均稱無意見，據此，可認系爭土地之價值
      與被告所述，顯有不符。
    2.參以被告2 人間有關係親密，已詳述如前，則被告2 人以
      顯不相當之金額買賣系爭土地，要難謂被告許金針無協助
      被告林蔡鏡脫產，以避免債權人求償之故意。
    3.再者，被告林蔡鏡自承業已中風多年，買賣土地之價金、
      承辦代書、印章均交訴外人林昭南處理，且系爭土地向為
      被告許金針所耕作（地上更有許金針所有之建物）等情，
      有上開勘驗筆錄可稽；又訴外人林昭南乃被告許金針之親
      生兒子，而上開債務之連帶保證人洪金山則為被告許金針
      之配偶、林昭南之生父，則以其等間之親屬關係，被告許
      金針主張對被告林蔡鏡與原告間，有上開債務紛擾，及對
      被告林蔡鏡已無何資力可供償債等情，推諉不知，要與常
      理不合，自難採信。
    4.又原告主張訴外人洪金山前於95年4 月27日曾先向原告申
      請清償88年7 月30日向原告借款3,500,000 元之債務，其
      姊（應為林昭南之姊即訴外人洪嘉鳳）並與原告協議再移
      送強制執行，稱已找人談妥條件標購，終和解清償並免除
      連帶債務人林昭南（原名「蔡嘉男」）之保證責任等情，
      有原告所提出訴外人洪金山之申請書、雲林縣崙背鄉農會
      授信審議委員會會議記錄、統一農貸借據等件影本附卷（
      詳卷第78~80、144頁）為佐，且為被告所不爭執。
    5.承上，被告林蔡鏡已中風多年，行動不便，其關於訴外人
      台開公司所委託「名揚法律事務所」協商債務清償事宜，
      實由其養子（本件訴訟代理人）林昭南為之，且林昭南亦
      於99年12月20日當庭自承被告2 人間系爭土地買賣事宜，
      係由其（林昭南）「出面找買賣雙方（被告2 人）都不認
      識的（土地）代書作業。」等語，益見原告指稱被告林蔡
      鏡之財產早由林昭南管理、處分，並非無據。
   6. 進而言之，被告林蔡鏡所稱其於95年8 月17日清償對訴外
      人台開公司所負債務，其連帶保證人乃是其養子林昭南（
      被告許金針之親生子），為林昭南當庭所自承，亦為被告
      所不爭，被告林蔡鏡將唯一具有處分價值之不動產，於變
      價後選擇單獨清償台開公司之債務，揆以林蔡鏡已中風多
      年，大小事務多由其養子林昭南所經手，則被告等人此一
      買賣變價及清償行為，難謂非出於迴護及特重訴外人林昭
      南能否免除連帶保證責任之目的，此亦有兩造所不爭執之
      上開債務清償證明書等可按；此外，從訴外人林昭南為實
      際辦理被告林蔡鏡所有系爭土地移轉等相關事宜之人，而
      林金針之財產狀況亦多由其丈夫（即訴訟代理人）洪金山
      處理，洪金山於99年12月20日言詞辯論時，曾當庭激動地
      辯稱「那麼我向林蔡鏡買，不是很倒楣嗎？」（其子林昭
      南則在旁提醒洪金山：「那是我媽媽買的，不是你買的。
      」）益見上開訴外人2 人才是系爭買賣等行為之主要規劃
      、操縱者；由此推論，被告所稱買賣、交付價金、清償台
      開公司債務等情，應有為訴外人林昭南清理所負擔之連帶
      債務等意思，則被告就系爭土地之買賣，既係基於上開目
      的所為，顯有違「一切債務之總擔保」而損害其他債權人
      ，而被告許金針亦知其丈夫洪金山等人與原告間，有多重
      債務糾糾葛，被告方面臨訟猶辯稱不知所為買賣有害於原
      告對被告林蔡鏡之債權，自無可取。
    7.準此，被告許金針既明知以顯不相當之價金買賣系爭土地
      ，並有害及原告對被告林蔡鏡之債權，猶仍由訴外人林昭
      南等人安排為之，縱認被告間之買賣關係存在，依首揭規
      定及判例說明，原告自得訴請撤銷被告間之買賣行為及所
      有權移轉行為。
  (六)末按債權人依民法第244 條第1 項或第2 項之規定聲請法院
    撤銷時，得並聲請命受益人或轉得人回復原狀。但轉得人於
    轉得時不知有撤銷原因者，不在此限。為同條文第4 項前段
    所明定。而民法第二百四十四所規定債權人撤銷權之行使方
    法，與一般撤銷權不同，一般撤梢權僅依一方之意思表示為
    之為已足，而民法第二百四十四條所規定之撤銷權，則必須
    聲請法院撤銷之，因此在學說上稱之為撤銷訴權。撤銷訴權
    雖亦為實體法上之權利而非訴訟法上之權利，然倘非以訴之
    方法行使，即不生撤銷之效力，在未生撤銷之效力以前，債
    務人之處分行為尚非當然無效，從而亦不能因債務人之處分
    具有撤銷之原因，即謂已登記與第三人之權利當然應予塗銷
    。有最高法院56年台上字第19號判例意旨可供參照。經查：
    1.被告許金針於取得被告林蔡鏡原所有坐落雲林縣崙背鄉○
      ○段1135地號（原面積3973平方公尺、應有部分100 分之
      24）之土地後，業與訴外人即共有人林相江、林宗儒辦理
      分割，並由被告許金針取得分割後同地號（面積953. 52
      平方公尺、權利範圍為全部）之土地等情，已如前述，則
      本件原告訴之聲明請求塗銷者，既為被告於95年6 月2 日
      以買賣為原因，經西螺地政事務所以95年螺資地字第3387
      0 號所為之債權行為，及所有權移轉登記之物權行為，其
      訴之利益係以法律行為等為標的，並不因系爭土地業已分
      割而認無從為之，自仍有保護利益。
    2.被告許金針於取得系爭土地分割前之應有部分後，與他共
      有人所為分割共有物之處分行為，揆諸首揭規定，既非當
      然無效，而原告亦未就系爭土地分割前之他共有人林相江
      、林宗儒於辦理共有土地分割時，是否知悉被告許金針有
      上開得撤銷之事由，或同為上開詐害原告債權行為之行為
      人等情，為如何之說明或主張；且兩造關於土地之爭執對
      象，確係集中在如附表所示之土地，顯與訴外人林相江等
      人無涉；則本件訴訟進行之實益，自不因其等所為上開分
      割處分行為而受影響。
    3.另依被告林蔡鏡原所有系爭土地之權利狀況（即坐落雲林
      縣崙背鄉○○段1135地號、面積3,973 平方公尺、權利範
      圍100 分之24），經計算結果，確與被告許金針因分割後
      ，所取得系爭土地之面積953.52平方公尺相當，足認被告
      許金針取得如附表所示之土地，係自被告林蔡鏡受讓其原
      所有之前揭土地，經分割行為所取得，核屬被告許金針因
      本件詐害行為取得債務人之財產後，至今繼續呈現之權利
      狀態，被告許金針就此部分之權利狀態或利益現況，自應
      負回復原狀之責。
    4.職故，本件坐落雲林縣崙背鄉○○段1135地號土地，因已
      分割而由被告許金針取得同地號之土地權利範圍全部，且
      該分割之處分行為未經撤銷而屬有效，原告請求被告許金
      針塗銷被告2 人間先前應有部分之移轉登記後，因被告許
      金針就所所取得上開土地之應有部分，已經分割變更狀態
      ，而取得同地號、權利範圍相當如附表所示之土地，移轉
      為被告林蔡鏡所有，以回復原狀，自屬有據。
五、綜上所述，被告林蔡鏡、許金針間，就坐落雲林縣崙背鄉○
    ○段1135地號（分割前原面積3973平方公尺、權利範圍100
    分之24）土地，其處分過程難認有償，縱認所為買賣之債權
    行為及所有權移轉登記之物權行為，屬有償，亦因被告2 人
    於行為時均知其行為有害及原告之債權，從而，原告訴請撤
    銷被告間就上開土地所為之買賣行為及所有權移轉行為，並
    請求被告許金針將上開土地分割後之同地號（分割後面積
    953.52平方公尺、權利範圍全部）如附表所示土地之所有權
    ，移轉並回復為被告林蔡鏡所有，依前揭規定及說明，自屬
    有據，應予准許，爰判決如主文第一、二項所示。
六、本件事證已臻明確，兩造其餘主張及攻擊防禦方法，暨關於
    日後應如何使用系爭土地等情，核與判決結果不生影響，爰
    不逐一論述，附此敘明。
、據上論結，本件原告之訴為有理由，依民事訴訟法第78條、
    第85條第1 項前段，判決如主文。
中    華    民    國    99    年    12    月    31    日
                  民事第一庭    法  官  黃玉清
以上正本係照原本作成
如對本判決上訴，須於判決送達後廿日內向本院提出上訴狀。如
委任律師提起上訴者，應一併繳納上訴審裁判費。
中    華    民    國    99    年    12    月    31    日
                                書記官  王振州
附表：
┌──────────────────────────┐
│土地標示（99年度訴字第366號）                       │
├─────────────┬───────┬────┤
│        坐      落        │  面    積    │權利範圍│
├─────────────┼───────┼────┤
│雲林縣崙背鄉○○段1135地號│953.52平方公尺│全    部│
└─────────────┴───────┴────┘
（系爭土地面積原為3973平方公尺，被告林蔡鏡與訴外人為分別
  共有，被告林蔡鏡之權利範圍為100 分之24，換算為953.52平
  方公尺。）

司法院資訊處製作；財團法人民間司法改革基金會備份。
